臺灣士林地方法院刑事判決　　　　　　　 96年度訴字第332號
公　訴　人　臺灣士林地方法院檢察署檢察官
被　　　告　甲○○
　　　　　　　　　　樓
上列被告因違反毒品危害防制條例案件，經檢察官提起公訴（96
年度毒偵字第520 號），本院於訊問被告後，被告為有罪之陳述
，本院改依簡式審判程序判決如下：
    主  文
甲○○施用第一級毒品，處有期徒刑陸月，如易科罰金，以新台
幣壹仟元折算壹日。
    事  實
一、甲○○前因施用第二級毒品案件，經本院以94年度毒聲字第
    258 號裁定送觀察、勒戒後，認無繼續施用毒品之傾向，於
    民國94年8 月4 日釋放出所，並由臺灣士林地方法院檢察署
    檢察官以94年度毒偵字第1138號、1283號不起訴處分確定。
    詎甲○○仍未戒除毒癮，於前案觀察、勒戒執行完畢釋放後
    5 年內，又基於施用第一級毒品犯意，於96年1 月15日在台
    北市○○區○○路住處附近之公園內，以將海洛因滲入香菸
    之方式施用第一級毒品海洛因，嗣於96年1 月18日上午10時
    許，因騎乘重型機車發生交通事故為警在台北市○○區○○
    路3 段查獲，並採集其尿液送驗結果呈嗎啡陽性反應而查悉
    上情。
二、案經臺北市政府警察局內湖分局報告臺灣士林地方法院檢察
    署檢察官偵查起訴。
理  由
一、前揭犯罪事實，業據被告甲○○於本院準備程序及審理時坦
    承不諱（見本院96年5 月10準備程序及審判筆錄），且被告
    於96年1 月18日為警所採集之尿液檢體，經送台灣尖端先進
    生技醫藥股份有限公司以酵素免疫分析法初驗及氣相層析質
    譜儀法複驗之結果，確呈海洛因代謝物嗎啡之陽性反應，有
    上開公司96年2 月7 日實驗室檢體編號AC05446 號濫用藥物
    檢驗報告1 紙（見偵卷第22頁）附卷可稽，堪認被告之自白
    與事實相符，足堪信實。再者，被告甲○○前因施用毒品案
    件，經本院以94年度毒聲字第258 號裁定送觀察、勒戒後，
    因認無繼續施用毒品之傾向，由臺灣士林地方法院檢察署檢
    察官以94年度毒偵字第1138號、第1283號為不起訴處分確定
    ，有上開不起訴處分書、臺灣高等法院被告前案紀錄表各1
    份在卷足參，是被告於94年8 月4 日觀察勒戒執行完畢後5
    年內，再犯本件施用第一級毒品之罪，事證明確，被告犯行
    堪以認定，應依法論科。
二、查海洛因屬於毒品危害防制條例第2 條第2 項第1 款所規定
    之第一級毒品，核被告甲○○所為，係犯毒品危害防制條例
    第10條第1 項之施用第一級毒品罪。被告施用前持有第一級
    毒品之低度行為，為進而施用毒品之高度行為所吸收，不另
    論罪。爰審酌被告前已因施用毒品經觀察、勒戒後而獲不起
    訴處分之寬典，應知所惕勵，對於施用毒品之違法性及可罰
    性，應有明確而強烈之認識，詎其不知悛悔，復行施用海洛
    因，戕害自己身心健康，兼衡其智識程度、犯罪動機、目的
    及犯罪後自承施用毒品犯行，犯後態度良好等一切情狀，量
    處如主文所示之刑，並諭知易科罰金之折算標準，以示懲儆
    。
三、雖公訴意旨係以：被告基於施用第一級毒品海洛因之犯意，
    自94年8 月某日起至96年1 月18日為警採尿前回溯5 日內某
    時止（不含96年1 月15日施用第一級毒品海洛因部分），均
    有施用第一級毒品之犯行，因認被告係犯毒品危害防制條例
    第10條第1 項之施用第一級毒品罪嫌云云。惟按被告之自白
    ，不得作為有罪判決之唯一證據，仍應調查其他必要之證據
    ，以察其是否與事實相符，刑事訴訟法第156 條第2 項有明
    文規定。經查，被告雖於警偵訊及本院審理時自白施用第一
    級毒品海洛因之犯行，惟其於警詢、偵查時自白稱：其自87
    年開始陸續施用第一級毒品海洛因，最後一次施用是95年6
    月等語（見偵查卷第6 、26頁），另於本院審理時自承：自
    94 年8月起至96年1 月18日查獲前陸續施用第一級毒品海洛
    因等語（見本院96年5 月10日準備程序筆錄第2 頁），前後
    自白內容已不一致，且依據卷附臺灣尖端先進生技醫藥股份
    有限公司出具之濫用藥物檢驗報告所示，被告尿液所檢出之
    嗎啡濃度為388ng/ml，至多僅能證明被告於96年1 月18日（
    即為警採尿時）回溯前96小時內之某時，有施用第一級毒品
    之犯行，並無法證明被告於彼時以外之其他時間，亦有施用
    第一級毒品之事實，由此可見，除被告前開不利於之己之自
    白
   ，並無其他補強證據足以佐證被告確有除於96年1 月18日為
    警採集被告之尿液回溯前96小時內之某時以外之時點，另為
    施用第一級毒品之犯行，依罪證有疑唯利被告之原則，公訴
    意旨所述除本案論罪科刑之被告施用第一級毒品犯行之外之
    其餘犯行部分，尚屬不能證明，此外，復查無積極證據足資
    佐證被告有此部分犯行，自不能單憑被告前後不一致之自白
    ，遽認被告確有該部分施用第一級毒品之犯行，惟公訴意旨
    認此部分犯行與前開有罪部分為基於同一施用第一級毒品之
    犯意，屬集合犯實質上一罪關係，爰不另為無罪之諭知。
四、按集合犯固指犯罪構成要件之行為，依其本質、犯罪目的或
    社會常態觀之，常具有反覆、繼續為之之特性，故法律將之
    規定為一獨立之犯罪類型，而為包括一罪之情形，然民國九
    十五年七月一日起施行之修正刑法，基於一罪一罰，以實現
    公平原則之考量，已將連續犯及常業犯規定悉予刪除，故是
    否集合犯之判斷，客觀上，應斟酌其法律規定文字之本來意
    涵、實現該犯罪目的之必要手段、社會生活經驗中該犯罪實
    行常態及社會通念等；主觀上，則視其是否出於行為人之一
    次決意，並秉持刑罰公平原則，加以判斷，不能無限制擴張
    ，俾與修法意旨相契合（最高法院96年度台非字第56號判決
    意旨參照）。公訴人認施用毒品成癮者或有施用毒品之習慣
    者，其施用行為即具有反覆實施之特性，在法律上評價應為
    集合犯，而認本件被告多次施用毒品海洛因之犯行有集合犯
    之適用，故非無見，然修法後對依集合犯而論以包括一罪之
    判斷，仍不能無限擴張，其一罪範圍之認定，必須與上揭連
    續犯刪除之立法旨趣相契合，苟行為人主觀上，非出於一個
    決意，客觀上各行為間，又無密切接近關係，依一般社會通
    念，認不應評價為一罪方合於刑罰公平原則時，自不能悉數
    率皆論以一罪。本件被告雖自白有上開多次施用毒品海洛因
    之行為，惟否認有成癮性，且於偵查及本院審理時均一致供
    稱：不一定多久施用1 次，有間隔3 、4 個月施用1 次，亦
    有數星期施用一次等語，此先後施用毒品之犯行，主觀上是
    否出於毒品成癮性之一次決意，即非無疑，又此多次施用毒
    品之行為有相隔既達3 、4 個月之久，客觀上，實亦難認其
    係在「密切接近」之一定時間為之，故於刑法評價上，依社
    會健全觀念，要難認彼此具有「集合犯」之一罪性質，況且
    卷內亦無心理、精神等醫學專責機關或醫師、專家鑑定被告
    是否有施用毒品成癮，而具有犯罪依賴性之特別證據，自難
    因被告施用第一級毒品之犯行多次，即認定被告施用毒品成
    癮而屬病態之習慣犯，屬包括一罪之關係。至刪除刑法第56
    條規定之修正說明，雖有謂：「連續犯之規定廢除後，對於
    部分習慣犯，例如竊盜、吸毒等犯罪，是否會因適用數罪併
    罰而使刑罰過重產生不合理之現象一節，在實務運用上應可
    參考德、日等國之經驗，委由學界及實務以補充解釋之方式
    ，發展接續犯之概念，對於合乎『接續犯』或『包括的一罪
    』之情形，認為構成單一之犯罪，以限縮數罪併罰之範圍，
    用以解決上述問題。」等語，似有意將如本案數次施用毒品
    之犯行涵括入「接續犯」或「包括的一罪」之範圍中。然查
    ，該立法說明僅為解釋法律適用之參考資料之一，其既未列
    入法律條文文字內，則並無具立法機關制定法律之拘束效力
    ；再者，我國實務判決對於「接續犯」或「包括的一罪」之
    概念已有清楚定義，若非有不合時宜或顯難適用之特殊考量
    ，尚難以補充解釋發展之方式過度擴張「接續犯」或「包括
    的一罪」之概念，附此敘明。
五、據上論斷，應依刑事訴訟法第273 條之1 第1 項、第299 條
    第1 項前段，毒品危害防制條例第10條第1 項，刑法第11條
    前段、第41條第1 項，判決如主文。
本案經檢察官吳維雅到庭執行職務。
中　　華　　民　　國　　96　　年　　5 　　月　　24　　日
                  刑事第五庭法  官  汪梅芬
以上正本證明與原本無異。
如不服本判決，應於判決送達後10日內，向本院提出上訴狀。
                            書記官  張馨尹
中　　華　　民　　國　　96　　年　　5 　　月　　24　　日
附錄
毒品危害防制條例第10條第1 項
施用第一級毒品者，處6 月以上5 年以下有期徒刑。
